【裁判字號】    98,金上重更(一),149
【裁判日期】    990810
【裁判案由】    違反銀行法
【裁判全文】
臺灣高等法院臺南分院刑事判決
上  訴  人  臺灣嘉義地方法院檢察署檢察官
上  訴  人
即  被  告  戊○○
選任辯護人  賴鴻鳴律師
            黃俊達律師
            粘怡華律師
上  訴  人
即  被  告  己○○
選任辯護人  林德昇律師
            謝耿銘律師
上列上訴人因被告違反銀行法案件，不服臺灣嘉義地方法院96年
度矚重訴字第1號中華民國97年5月30日第一審判決（起訴案號：
臺灣嘉義地方法院檢察署95年度偵字第5353號），提起上訴，判
決後，經最高法院第1次發回更審，本院判決如下：
    主  文
原判決撤銷。
戊○○、己○○共同犯銀行法第一百二十五條第一項前段之非法
經營銀行業務罪，戊○○處有期徒刑參年陸月，己○○處有期徒
刑參年拾月，扣案如附表一所示之物沒收。
    事  實
一、己○○、戊○○及盧啟煌（民國26年2月28日生，已於94年4
    月28日死亡）係兄弟，均未經核准許可經營收受存款業務，
    詎其等竟共同基於違反非銀行不得經營收受存款業務之規定
    之犯意聯絡，自民國64年起至95年5月2日止，在其家族所經
    營址設於嘉義縣太保市○○里○○路○段122、124號之「新
    大同糧食工廠」內，長期收受如附件所示盧金鐘等七百多名
    不特定多數民眾之存款，並依存款期間之長短，約定給付以
    月息二釐（即年利率2.4％）至六釐（即年利率7.2％）不等
    計算之利息，而給付高於本金之金額；其方式為：存款人前
    往上址存款時，戊○○、己○○等即以其二人或盧啟煌之名
    義簽發存款憑證予存款人（惟其等為規避銀行法所定非銀行
    不得經營收受存款業務之規範，故將該等存款憑證諉稱為「
    借用證」）；存款人如領回部分款項、增加存款金額或將利
    息加入本金內繼續寄存，戊○○、己○○等即將原借用證作
    廢，另簽發新借用證予存款人（即「換單」）。其等違法收
    受之存款，僅依附件所示期間內簽發之借用證所載金額計算
    ，合計即高達新臺幣（下同）十億七千五百八十二萬四千四
    百零六元（各存款人之姓名、存款時間、金額，以及借用證
    之簽章人等，均詳如附件所示）。盧啟煌去世後，己○○、
    戊○○於94年底至95年初，即因財務狀況日益惡化而無法如
    期支付利息予存款人，遂委由林德昇律師事務所於95年5月
    10 日至同年月19日間辦理存款人等債權人之債權登記，並
    由林德昇律師事務所製作債權人清冊共計14冊，上開期間內
    前往辦理登記之債權人，依所持證明文件登載之債權總額即
    達六億九千九百四十一萬一千二百九十五元。嗣於96年1月
    間召開債權人會議推選債權人代表，並於同年4月間分別由
    己○○與戊○○委任林德昇律師、債權人代表委任葉榮棠律
    師共同處理債權登記及債務清償事宜，經出售戊○○、己○
    ○等人名下財產，並由葉榮棠律師依各債權人申報之債權比
    例，先後於96年8月11日、97年4月19日兩度將賣得價金分配
    予各債權人後，迄今尚有林照子等626名已申報債權者總計
    近五億八千萬元之存款未能領回。嗣經查獲後，扣得其等所
    有供犯罪所用之之如附表一所示之物品。
二、案經法務部調查局嘉義市調查站移送暨丙○○訴由臺灣嘉義
    地方法院檢察署檢察官偵查起訴。
    理  由
壹、證據能力部分：
    按被告以外之人於審判外之陳述，雖不符刑事訴訟法第一百
    五十九條之一至第一百五十九條之四之規定，而經當事人於
    審判程序同意作為證據，法院審酌該言詞陳述或書面陳述作
    成時之情況，認為適當者，亦得為證據。當事人、代理人或
    辯護人於法院調查證據時，知有第一百五十九條第一項不得
    為證據之情形，而未於言詞辯論終結前聲明異議者，視為有
    前項之同意。」，刑事訴訟法第159條之5定有明文。查本案
    卷內所有書面及言詞陳述之證據能力，業經檢察官、被告二
    人及其等辯護人至言詞辯論終結前均未聲明異議，本院審酌
    該等供述證據之取得過程並無瑕疵，與本案待證事實間復具
    有相當之關聯性，以之為本案證據尚無不當，自得採為證據
    。
貳、認定事實所憑之證據及理由：
一、被告戊○○部分：
(一)被告戊○○自64年退伍後，即進入新大同糧食工廠（前身為
    長興碾米廠）服務，當時即知兄長盧啟煌有以收購稻穀名義
    ，向民間友人辦理借款（按實係收受存款，詳見下述），並
    給付一定利息；辦理存款之手續為：債權人付款後即開立借
    用證，載明金額、利息、期間及債權人姓名，將借用證交由
    債權人收執，戊○○等則保留借用證存根聯；盧啟煌去世前
    ，多指派戊○○辦理存款手續並製作借用證，存款人多將款
    項交由戊○○收執，由其按日製作「借款付息出入明細」，
    等中午過後，連同款項交給盧啟煌對帳、收納，盧啟煌在二
    十幾年前曾將利息訂為月息一分二釐不等，但依現存借用證
    所載，利息依存款期間長短訂為月息三釐至六釐不等；盧啟
    煌於94年4月28日去世後，改由戊○○負責處理收受存款業
    務，但由己○○掌權，所有借用證換單、存款或取款時，皆
    蓋用己○○或戊○○本人之印章，以示負責，另因無力支付
    存款大眾高額利息及擠兌壓力，故將利息向下修正為月息二
    釐至四釐半；該等長期對外收取之存款，曾先後用於填補工
    廠因颱風遭受之損失、賠償胞弟盧振山積欠之債務、投資不
    動產損失、支付各筆存款利息，並曾作為己○○之競選經費
    等情，迭據被告戊○○於調查站、檢察官偵查、原審及本院
    歷次審理時均坦承不諱（見調查卷第1至10頁，偵卷第23、
    93 頁，原審卷一第280頁、卷二第53、87至89頁、本院上訴
    卷一第136頁、卷二第3頁）。
(二)被告戊○○上開供述，核與證人吳安允、江文夫、吳葉靜、
    葉金玉、葉吉本、蕭文忠、林許敏、黃思諭、陳寶蓮、甲○
    ○於調查站及原審所為證述（見調查站卷第41至43、61至63
    、66至68、79至81、85至87、93至96、106至107、109至110
    、113至114、121至122頁，原審卷一第183至210、232至263
    、283至302、304至309頁），證人謝信雄於原審所為證述（
    見原審卷一第211至218頁），以及許葉樹子、林月琴、葉國
    財、乙○○、柯國村、陳世榮、蔡素琴、丁○○、葉羅月珠
    、葉松彬、黃琦淨及丙○○等人於調查站所為證述（見調查
    站卷第124至126、128至130、134至136、140至142、148至
    149、152至153、156至157、161至163、167至169、171至
    173、179至181、184至185頁）之情節大致相符。此外，復
    有搜索扣押筆錄、扣押物品收據、扣押物品目錄表各二份（
    見調查局卷第190至193、196至199頁）、被告二人委由林德
    昇律師事務所彙整之債權申報書及借用證影本14冊附卷可參
    ，另有借用證16冊、借用證存根105冊、借款付息明細77本
    、債權登記名冊1冊、借款付息明細1冊、89年起借款付息明
    細（2）1冊、91年起借款付息明細（3）1冊、94年起借款付
    息明細（3）1冊等證物扣案可憑，堪信為真。
(三)雖被告戊○○另辯稱其於85、86年間才開始從事收受民眾存
    款業務，盧啟煌去世後就未再收受存款（見原審卷二第87、
    88頁），或辯稱93年銀行法第125條修正後僅有從事「換單
    」，並未受理新的存款，而「換單」僅係原來存款行為之繼
    續云云（本院上訴卷一第137頁）。惟查：
  (1)被告戊○○於調查站訊問時已自承其有收錢並開立借用證，
    是自從退伍之後，依據父親與大哥之交代所為（見原審卷一
    第229頁），復陳稱其係於64年間退伍（見調查站卷第1頁）
    ，盧啟煌去世後，存款人前來結算本息時，因現金不足，經
    常會與存款人協調不要一次提領本息，部分存款人會提領少
    數利息，將剩餘利息再轉為本金寄存，另有部分存款人提領
    利息後繼續將本金寄存等情（見調查站卷第6頁背面至第7頁
    ）。核與證人柯國村證稱：其自65年6月起即將款項寄存於
    戊○○兄弟處，迄94年5月25日止，都由戊○○負責收受，
    並交付借用證作為存款憑證（見調查站卷第148頁）等語相
    符，堪認被告戊○○自從退伍之後，即依據父親與大哥之交
    代而有收錢並開立借用證之行為，堪以認定。
  (2)再者，被告戊○○於原審已供稱：「換單」時也有存款人並
    未領回利息，而將利息加入本金成為整數後換單等語（見原
    審卷二第45頁），此一處理方式實與一般人在金融機構辦理
    定期存款，到期後未將本金及利息領回，而由金融機構將本
    金及利息匯入存款人之活期存款帳戶中，繼續寄存之情況並
    無二致，應屬存款業務至明。再依證人江文夫於原審審理中
    之證述：其95年2月6日還有拿30萬元之現金到新大同糧食工
    廠寄存，加上原來寄存的六十萬元湊成整數再存進去，由戊
    ○○收款並開立借用證（見原審卷一第204、206頁）；並有
    被告戊○○於95年2月6日所開立予證人江文夫之借用證（其
    上加蓋被告己○○之印章）在卷可證（見調查局卷第65頁）
    。另證人蕭文忠亦證稱：其係經營水果生意，95年1月20日
    曾拿水果收成的錢去寄存，該次是由戊○○收錢後，開立加
    蓋己○○印章之借用證（見原審卷一第251至252頁）。參以
    卷附資料，被告等曾在94 年11月20日開立金額為30萬元之
    借用證予存款人蕭宏吉（借用證編號56997，見扣押物品編
    號3-1），嗣於95年5月2日給付三萬元，而另行開立金額為
    27萬元之借用證予蕭宏吉以完成換單（新借用證編號為
    57516，見債權申報書第11冊，債權人編號第523號），足見
    被告戊○○確係自64年間即開始從事收受存款業務，且在盧
    啟煌去世後，仍持續營業至95年5月2日一節，堪以認定。
    依據上述，堪認被告二人於盧啟煌過世後，確曾持續從事收
    受存款業務，並非僅係為清償盧啟煌積欠之債務而換發借用
    證予債權人，此部分所辯亦非可取。
二、被告己○○部分：
(一)訊據被告己○○固不爭執部分借用證上蓋有其印章，惟矢口
    否認曾參與本件犯行，辯護人並以：被告己○○平日係以養
    豬為業，在兄長盧啟煌過世前，是盧啟煌辦理借款事務，未
    參與盧啟煌借貸金錢之事；盧啟煌過世後，因被告己○○在
    家中排行老二，為免債權人恐慌，始勉強同意同案被告戊○
    ○用其印章辦理借用證換單作業，但並未再收受存款；且盧
    啟煌係因在64年間投資養豬事業，需購買土地、原料，資金
    需求龐大，期間又歷經多次國內豬價慘跌，新大同糧食工廠
    亦於八十年間遭無名大火，損失慘重，為維持事業經營，始
    持續對外借貸資金，故盧啟煌向債權人收取之款項係借款，
    而非存款，本案並無顯不相當之紅利，與銀行法第29條之1
    之構成要件不符等語為被告辯護。
(二)被告己○○雖辯稱其未曾參與收受存款業務云云，惟由下列
    事證足認其確有為本件犯行：
  1.盧啟煌去世前，被告己○○即已參與經營收受存款業務：
  (1)據共同被告戊○○於原審審理時證稱：從八十年的時候就有
    看到借用證蓋己○○的印章，之所以兄弟那麼多人，借用證
    上卻要蓋己○○的印章，是因為他排行較大，而且有參選過
    鄉民代表、代表會主席、鄉長，其妻盧林雪卿亦曾選過鄉民
    代表，己○○選舉時有花到錢，所以必須依盧啟煌的要求分
    擔金錢帳目，才會同意在借用證上蓋用其印章，十幾年來己
    ○○都沒有意見，不可能印章讓人家蓋這麼久會不知道；己
    ○○接手經營牧場後，從牧場回來，有遇到人家來寄存錢時
    ，曾寫借用證給人家，但次數很少，盧啟煌過世前己○○也
    會來幫忙收錢，其曾親眼看過一、二次；收取的款項都放在
    盧啟煌、己○○的戶頭，戶頭及印章是由盧啟煌保管，但己
    ○○有授權盧啟煌使用印章；己○○及戊○○的太太需按月
    輪流至新大同糧食工廠幫忙，如果輪到己○○的太太，她在
    場的話就會看到人家拿錢來存時收錢以及開立借用證的情形
    （見原審卷二第30至47頁）。
  (2)此外，證人葉吉本於原審審理中證稱：其曾陪同太太至新大
    同糧食行存錢，當時曾看到在人家去存錢時，被告己○○幫
    忙算錢，他係用左手算錢（見原審卷一第245至247頁），核
    與本院更一審審理時經詢之被告己○○關於雙手之使用習慣
    即自承係用右手書寫，平常都以右手工作，惟數錢以左手等
    情相符（見本院更一卷第227頁）。證人蕭文忠證稱：其拿
    錢至「新大同糧食工廠」寄存時，曾有一、二次被告己○○
    在場並幫忙點錢，錢點清楚之後才由被告戊○○開立借用證
    （見原審卷一第254、256頁）。證人林許敏亦證稱：其在盧
    啟煌死亡前曾分成好幾次拿錢去寄存，被告戊○○、己○○
    均曾向其收過錢，以前沒有點鈔機，被告二人都有點過錢，
    當時借用證就是蓋己○○的名字（見原審卷一第261至262頁
    ）。另證人黃思諭亦稱：其拿錢去盧家寄存時，都向他們
    說是要去存錢，當時盧家沒有人講過是要跟伊借錢或何時要
    還錢，伊拿錢去寄存時，曾由被告己○○收錢並開立借用證
    、加蓋自己之印章，己○○亦曾在場聽聞伊表示要存錢（見
    原審卷一第290至291頁）。堪認被告己○○在盧啟煌去世前
    即有參與經營收受存款業務甚明。
  (3)被告己○○之辯護人雖以證人黃思諭前於調查站詢問時曾供
    稱：「我寄存前述三十萬元是由戊○○收受」等語（調查站
    卷第9至10頁），乃其竟於原審審理時證稱被告己○○向其
    收款並開立借用證，與事實不符云云。
    然觀諸證人黃思諭於原審證述意旨為：我有在「新大同糧食
    工廠」存款過，從92年起進進出出很多次。94年11月8日的
    時候我拿三十萬元的現金去存，交給戊○○收款，現場有己
    ○○在場，是戊○○、己○○二人點收拿去的現金。我沒有
    問過借用證為何會蓋己○○的印章，己○○他有曾經在場、
    蓋過他自己的印章。94年11月8日最後一次拿現金去的那次
    本來是要去領錢，但是領不出來，所以就領利息、換單，戊
    ○○、己○○說現在沒有那麼多現金，叫我過一陣子再來領
    等語（見原審卷一第282至292頁），其上開證述內容顯然較
    調查站詢問時之供述詳盡，且並無矛盾不符之處，被告己○
    ○之辯護人上開所辯，要無可採。
  (4)被告己○○之辯護人雖又辯稱扣案證物中均無被告己○○之
    字跡，足證其並未參與本件犯行，證人指證被告己○○有參
    與，只是為取回欠款，故意拉被告己○○下水云云。惟共同
    正犯間，非僅就其自己實施之行為負其責任，並在犯意聯絡
    之範圍內，對於他共同正犯所實施之行為，亦應共同負責（
    最高法院32年上字第1905號判例參照）。被告己○○曾自承
    ：盧啟煌對外借貸現金（實係收受存款）所投資的房地產及
    購地興建牧場之產權，分散登記在伊、盧啟煌、戊○○及盧
    嘉竹等人名下，實際上係兄弟共有產權，如有買賣屬於家族
    所有，不屬於個人；不動產登記前伊知情並有同意；伊曾於
    57年至65年間先後參選太保鄉鄉民代表、太保鄉代表會主席
    、太保鄉鄉長，競選經費均由盧啟煌籌措等語（見調查站卷
    第17至19頁）；而共同被告戊○○亦曾證稱其等收受之存款
    部分係用於支應己○○之競選經費，業如前述；足見被告己
    ○○應知悉盧啟煌、戊○○對外收受存款，並用以購買資產
    及支應參選經費。另觀附件之「戊○○、己○○等收受存款
    統計表」（與調查站卷第269至332頁之「戊○○等人收受存
    款統計表（剔除重複之部分）」相同，僅就原統計表少數漏
    列簽章人部分予以補充），於附件所列81年至94年4月7日止
    之期間，有高達八成以上之借用證均係以己○○名義開立，
    無論借用證張數以及其所表彰之債權金額，均遠較以盧啟煌
    名義開立者多；參以被告己○○於原審審理中自承民眾前往
    新大同糧食工廠存錢時，其曾在場看過（見原審卷二第89
    頁），另依前揭同案被告戊○○之證述，己○○之妻需按月
    輪流至新大同糧食工廠幫忙，是己○○夫妻應可輕易發現民
    眾前往存款時，借用證上多係加蓋己○○之印章；又依被告
    己○○之供述，其係高工畢業，曾多次參與選舉，顯然具有
    豐富之社會經驗，而非智慮淺薄之人，當知在借用證上加蓋
    印章，係表示承擔借用證所載債務之旨，若謂其在長達數十
    年之期間內，均不知印章遭兄弟取用，且簽發合計金額高達
    數億元之借用證，顯有悖於常情。綜上堪認被告己○○應係
    自始即知悉盧啟煌、戊○○長期經營收受存款業務用以籌措
    購置不動產之資金與競選經費，且同意盧啟煌、戊○○以其
    名義簽發借用證，而與盧啟煌、戊○○有犯意聯絡及行為分
    擔，均為共同正犯，其自應就戊○○、盧啟煌所為共同負責
    ，而不得以扣案借用證非其簽署、相關文件均非其所製作等
    為由卸責。
  2.被告己○○在盧啟煌過世後仍持續參與經營收受存款業務：
  (1)據戊○○於原審審理中證稱：（盧啟煌去世後）是兄弟開會
    商量、共同處理，由伊延續之前作法，人家來換單時，就依
    據他們之前的借用證，原來蓋盧啟煌印章的，就變成蓋伊的
    印章，原來蓋己○○印章的，仍然拿己○○的印章蓋在新換
    的借用證上；盧啟煌過世後是由己○○自己保管印章，授權
    伊蓋用（見原審卷二第34、43頁）。被告己○○於調查站詢
    問中亦曾自承：盧啟煌過世後，借主前來更換借用證及向借
    主借貸開立借用證，改由戊○○負責，並經己○○同意，多
    數借用證以己○○為借款人開立供借主收執（見調查站卷第
    31至32頁）。堪認盧啟煌過世後，以被告己○○之名義簽發
    借用證予存款人，係經己○○同意所為。
  (2)再觀附件之「戊○○、己○○等收受存款統計表」，盧啟煌
    過世後，如由94年5月1日起算至附件所列最後一張借用證開
    立之95年4月7日止，以被告己○○名義所開立之借用證共計
    305張、合計金額為一億四千餘萬元，以被告戊○○名義開
    立之借用證僅有4張、合計金額為四百萬元。而借用證為債
    權憑證，係表彰債務人願依約定事項給付本息，苟非真正債
    務人，實無可能於借用證上用印，而承擔清償鉅額債務之責
    ，益證盧啟煌去世後，被告己○○仍與戊○○共同持續經營
    收受存款業務甚明。
  (3)又如前述被告戊○○於原審亦已證稱換單時也有存款人並未
    領回利息，而將利息加入本金成為整數後「換單」等語（見
    原審卷二第45頁）。上開處理方式實與一般人在金融機構辦
    理定期存款，到期後未將本金及利息領回，而由金融機構將
    本金及利息匯入存款人之活期存款帳戶中，繼續寄存之情況
    並無二致，即仍屬存款業務。再依證人江文夫於原審審理中
    之證述：其九十五年二月六日還有拿三十萬元之現金到新大
    同糧食工廠寄存，加上原來寄存的六十萬元湊成整數再存進
    去，由戊○○收款並開立借用證（見原審卷一第204、206頁
    ）；而被告戊○○於九十五年二月六日開立予證人江文夫之
    借用證，即係加蓋被告己○○之印章（見調查局卷第65頁）
    。又證人吳安允於原審亦證稱：他們四、五個兄弟，於盧啟
    煌還沒有死亡的時候是盧啟煌帶頭，盧啟煌死後是由己○○
    帶頭（見原審卷一第187頁)；另證人蕭文忠亦證稱：其係經
    營水果生意，95年1月20日曾拿水果收成的錢去寄存，該次
    是由戊○○收錢後，開立加蓋己○○印章之借用證（見原審
    卷一第251至252頁）。依據上述，堪認被告二人於盧啟煌過
    世後，確曾持續從事收受存款業務，並非僅係為清償盧啟煌
    積欠之債務而換發借用證予債權人。
  (4)至於被告己○○之辯護人雖提出蕭文忠之歷次借用證影本15
    張（見本院上訴卷一第150至164頁）辯稱：上開證人蕭文忠
    所述不實云云，惟未據說明上開證人蕭文忠所述如何不實，
    而本院依該等借用證外觀審查，亦無從認定證人蕭文忠上開
    證述有何不實，是被告己○○之辯護人就此所辯自無可取。
  (5)況查銀行法第一百二十五條有關違反同法第二十九條第一項
    非銀行不得經營收受存款業務規定之刑罰，既係以多數人或
    不特定之人為吸取存款之犯罪行為對象，其刑罰本身即含有
    犯罪行為繼續之特質，且所稱「經營收受存款業務」，當不
    限於單純之收受存款，舉凡與其相同之返還本金、提領存款
    、支付利息等業務，均應包括在內，於一有收受存款業務時
    ，固已發生構成要件該當行為而屬犯罪既遂，然於未結束營
    業前，一切付息、提款及繼續收受存款等營業行為，仍屬犯
    罪行為之繼續進行，亦即同一行為而其不法之狀態持續至結
    束營業為止（參照最高法院82年台上字第719號判決意旨參
    照）。是縱認被告二人在盧啟煌過世後並未再新收存款，惟
    其等既持續供人提領存款、支付利息予存款人，且依卷附證
    據，被告等尚曾在95年5月2日存款人蕭宏吉提領三萬元後換
    發新借用證予蕭宏吉，揆諸前揭說明，即應認被告等收受存
    款業務之行為係繼續至斯時為止，其後始因無力繼續經營而
    結束營業，並由律師在95年5月中旬辦理債權登記。
  (6)雖證人盧再長於本院上訴審審理時證稱：「（是否知道這間
    碾米廠《即新大同糧食工廠》有在給人寄錢？）存錢是有聽
    過，盧啟煌在世的時候我沒有去存過，盧啟煌過世之後我存
    了幾十萬要拿去『新大同糧食工廠』存，我去的時候戊○○
    沒有在那裡，己○○的老婆有問我找戊○○要做什麼，我說
    我存了一些錢要存放在他那裡，盧林雪卿就說她五叔沒有在
    給人存錢，之後我就回去了。」等語，然亦證稱上情乃係發
    生於96年間云云（本院上訴審卷二第5至8頁），則證人盧再
    長所述縱屬實情，既係發生於本院所認定被告行為終了（95
    年5月2日）之後，自不影響前述事實之認定。
    另證人張富美、鄭文欽雖分別證稱：約一、二年前，有拿錢
    去存，遇到己○○他老婆，她就說人在休息沒在收，我就拿
    回去等語（本院上訴審卷二第13至14頁）；盧啟煌死後，有
    一次我中午去，我去的時候己○○的老婆在那裡，我說我要
    存錢要找戊○○，但是己○○他老婆跟我說戊○○現在沒有
    在給人家存錢了，所以我就回來了云云（本院上訴審卷二第
    16 頁），關於戊○○沒有在給人家存錢之時間點並不明確
    ，是否係發生於本院所認定被告行為終了（95年5月2日）之
    後，尚非無疑，且對於「新大同糧食工廠」是否因正在清查
    債務，而不再辦理借貸業務一節均未提及，參以本件被告經
    營存款業務，數十年間先後前往辦理存款人數多達數百人，
    上開證人張富美、鄭文欽二人個人經驗所述，顯無礙於本院
    前述事實之認定。是被告己○○之辯護人聲請傳喚前揭證人
    盧再長、張富美、鄭文欽等人，欲藉以證明己○○之妻盧林
    雪卿於盧啟煌過世後曾告知存款人「新大同糧食工廠」於盧
    啟煌過世後目前正在清查債務，已不再辦理借貸業務，請他
    們不要再拿錢來等情，尚屬無據。
(三)按所謂「收受存款」，依銀行法第五條之一之規定，係指「
    向不特定多數人收受款項或吸收資金，並約定返還本金或給
    付相當或高於本金之行為」。則行為人若向不特定多數人收
    受款項，並約定給付相當或高於本金之金額者，即屬銀行法
    所稱之收受存款，不因外觀上係以借款等名目為之，而認可
    規避銀行法之規範。被告己○○及其辯護人雖另稱本件乃係
    借款並非存款云云，經查：
  1.被告等長期在新大同糧食工廠接受他人存款，因為兄弟並未
    分家，都是共同經營存款事業，債權人去存錢時，多係由戊
    ○○收款並開立借用證，但己○○亦曾在場，借用證上有時
    是蓋盧啟煌的印章，有時是蓋己○○的印章，並未寫清償日
    ，但有寫利息如何算；利息有時是領取現金，有時是加入本
    金內繼續寄存，再換發新的借用證；都是債權人主動拿錢去
    寄存，被告等從未拒收，且表示債權人需用款時隨時可至新
    大同糧食工廠領款；盧啟煌或其他盧家之人從未主動向債權
    人表示要借款，更未曾提及工廠火災需借款等語，債權人拿
    錢去寄存時是說要「寄（台語）」，未曾約定何時還款，盧
    家亦未曾提供擔保品、以不動產設定抵押或找保證人作保；
    又債權人之所以將錢寄存於該處，理由多係因：被告等所經
    營之新大同糧食工廠是太保鄉內最大的家族企業，盧氏兄弟
    又曾先後擔任民意代表或地方首長等公職，另部分債權人自
    上一代起即將收成之稻穀送到新大同糧食工廠，結算現金後
    寄存在盧家，鄰居也都知道可以將錢存在盧家，覺得盧家信
    用很好，所以才會拿錢去存；此外，債權人多居住於鄰近區
    域，且部分債權人並不識字、年紀較大，考量到新大同糧食
    工廠離家比較近，且與銀行、郵局等金融機構相較，無營業
    時間之限制，又不需自行填寫存款單據，甚至在星期假日也
    可以前往存、提款，較為方便，始將錢寄存於盧家；另亦有
    債權人係為避免遭課徵所得稅而將錢寄存於盧家等情，業據
    證人吳安允、吳葉靜、江文夫、謝信雄、葉金玉、葉吉本、
    蕭文忠、林許敏、黃思諭、陳寶蓮、甲○○等於原審審理中
    證述纂詳（見原審卷一第183至218、232至263、283至302、
    304至309頁）。
  2.衡諸交易常情，一般人如有資金需求，為求能立即貸得足額
    款項、降低借款利息、免除繁瑣之付息程序，應會以金融機
    構為借貸對象，如向民間借貸，亦會以特定之熟識對象為主
    ，且均係由有資金需求之借用人主動開口向他人告貸，而無
    可能任意向無特殊關係之不特定人借款，且被動收受不特定
    人隨時給付之「借款」，並允以高額利息；又雙方若無特殊
    交誼，貸與人為確保自身權利，通常均會要求借用人尋找連
    帶保證人共同簽署借貸契約，或提供擔保品、以不動產設定
    抵押，更會明確約定清償日期。惟由前開證人之證述可知，
    被告二人或盧啟煌從未主動開口向證人表示因工廠失火等原
    因需借款，且無論何人於何時前往新大同糧食工廠存款，被
    告等均會收受，從無拒絕之例；另由附件之被告戊○○、己
    ○○收受存款統計表可知，被告等所收受之款項達十億餘元
    ，分別來自數百名不同之人；再觀本件被告等收受存款後簽
    發之憑證，雖名為「借用證」，其上印有「抵押品」、「借
    款人」、「連帶保證人」等欄位，以及「右記款項借用是實
    …茲邀同保證人連帶辦清責任」等字樣，惟扣案之借用證均
    僅填載金額、利息計算方式（例如：六個月內四釐、六個月
    以上四釐半、四個月內三釐、二個月內二釐）、日期、債權
    人姓名，並於借款人欄位下加蓋盧啟煌或己○○等之印章，
    至於抵押品、連帶保證人欄位，則均屬空白，上述證人亦證
    稱被告等收受款項時從未提供擔保品、以不動產設定抵押或
    邀集連帶保證人作保。以上各點均顯然有異於一般借貸常情
    。
  3.另由前述證人之證述可知，就債權人之主觀認知而言，其等
    實係以存錢（即寄託）之意將款項交付予被告戊○○等，而
    非以借錢（即借貸）之意給付款項。此外，債權人可隨時前
    往新大同糧食工廠存款，亦可於需用款時隨時領回；本金衍
    生之利息可選擇領取現金，亦可加入本金繼續寄存。以上各
    點均與一般民眾至金融機構存款之作業方式相符。堪認被告
    等確係約定給付高於本金之金額，而長期向不特定多數人收
    受款項，與前述銀行法所定「經營收受存款業務」之要件相
    符；被告等之所以將存款單取名為「借用證」，顯係為規避
    銀行法所定非銀行不得經營收受存款業務之規範甚明，自不
    得以此推論債權人係將款項貸與被告等。
    綜上，參酌前揭證人之證述，以及卷附之債權申報書及借用
    證影本、借用證、借用證存根、借款付息明細、債權登記名
    冊等證物，足證戊○○、己○○及盧啟煌兄弟長期於新大同
    糧食工廠收受不特定多數人之存款，而經營收受存款業務，
    其等並未主動向他人借款，而是存款人基於便利性、存款利
    息較高等考量，將金錢寄存於戊○○、己○○兄弟處，彼此
    並非借貸關係，是被告等人所收取之款項係存款，並非借款
    此部分事實，合先認定。被告己○○辯稱盧啟煌等收取之款
    項為借款並非存款云云，委無足採。
  4.末按，行為人若係向不特定多數人收受款項或吸收資金，並
    約定返還本金或給付相當或高於本金者，即係銀行法所稱之
    存款業務；惟若係以借款、收受投資、使加入為股東或其他
    名義，向「多數人」或「不特定之人」收受款項或吸收資金
    者，必以其約定或給付與本金「顯不相當」之紅利、利息、
    股息或其他報酬者，始得以收受存款論；二者構成要件不同
    （參照最高法院96年度台上字第4806號判決意旨）。本件被
    告二人及盧啟煌，自始即係基於收受存款之意，收取不特定
    多數人寄存之款項，並約定給付高於本金之金額，而未以借
    款之名義向多數人或不特定人收受款項，業如前述。是本件
    被告等所為係屬銀行法第29條第1項之經營收受存款業務，
    而非屬銀行法第29條之1所規範之範疇，即不受該條文所定
    「約定或給付與本金顯不相當之利息」此一要件之限制。是
    辯護人另辯稱本案並無顯不相當之紅利，與銀行法第29條之
    1之構成要件不符云云，與本案情節未符，併此敘明。
(四)
  1.被告己○○之辯護人雖另援引盧振山於調查站之供述，主張
    己○○在盧啟煌去世前、後均未參與經營收受存款業務云云
    。惟盧振山曾自承：伊在20多年前因與盧啟煌吵架負氣離家
    ，期間甚少返家，直到90年間才在親友規勸下返家協助農務
    ，但因盧啟煌認為伊素行不良，所以未讓伊參與財務方面之
    工作；戊○○、盧啟煌等人收受存款後，曾在十多年前為伊
    償還約二、三千萬元之債務，包括賭債、經營超市之虧損以
    及支付給離婚太太的贍養費（見調查站卷第24頁）。參諸證
    人盧嘉竹亦證稱：伊六弟盧振山長期遊手好閒、居無定所，
    更沒有插手管理兄弟間共有之資金及土地，不可能知道盧啟
    煌、己○○、戊○○等人如何處理該等事務（見調查站卷第
    22頁）；戊○○亦證稱：盧振山不曾負責新大同糧食工廠任
    何工作，他在六十幾年的時候因賭博輸了二、三千萬，已被
    大哥盧啟煌趕出家門，都是跑來跑去，沒有住在家裡，如果
    回來也是到放糧食的倉庫睡，其稱曾在九十年間返家協助農
    務並不實在，盧振山不會種田，都住在梅山鄉，並未回來等
    語（見原審卷二第35、37、41頁）。足見盧振山自六十幾年
    間即離家，對於被告等在新大同糧食工廠經營收受存款業務
    之分工情形並不瞭解，其稱被告己○○從未參與經營收受存
    款業務，自難憑採。
  2.被告雖另提出證明書證明其與盧啟煌、戊○○2人並無犯意
    聯絡或行為分擔，亦未參予經營云云（見最高法院卷上訴理
    由狀所附證明書），惟被告己○○應係自始即知悉盧啟煌、
    戊○○長期經營收受存款業務，且同意盧啟煌、戊○○以其
    名義簽發借用證，而與盧啟煌、戊○○有犯意聯絡及行為分
    擔，均為共同正犯，業經本院認定如前，從而前揭證明書
    自無從為被告己○○非正犯之認定之依據，被告己○○之辯
    護人就此所辯無可採信。
三、被告二人違法收受之存款數額部分：
(一)據被告戊○○於95年10月19日調查站詢問時供稱：經其與調
    查站人員整理扣押物品編號2－1之借用證十五冊、扣押物品
    編號3－1之借用證一冊，依借用證順序排列，並扣除其中因
    換單續存而重複計算部分，再以電腦估算結果，被告等於87
    年3月至95年3月間受理存款之金額，合計為十億七千八百五
    十二萬四千四百零六元（明細如調查站卷第269至332頁之「
    戊○○等人收受存款統計表（剔除重覆之部分）」，同起訴
    書附表，並經增補如本判決附件；惟上開筆錄所述借用證起
    迄時間，漏未包括統計表第1頁第1筆即83年11月24日開立、
    編號27376之借用證，同頁第24筆即81年8月20日開立、編號
    43104之借用證，以及最後一頁最後一筆即95年4月7日開立
    、編號57534之借用證），該統計金額應屬正確，在此之前
    收受之存款金額，因相關資料已遭火災燒燬，故無法確認（
    見調查站卷第7至8頁）。被告己○○於原審審理時經原審法
    院提示上開收受存款統計表後，亦表示無意見（見原審卷二
    第74至75頁）。堪認被告等違法收受之存款數額，依扣案借
    用證計算，自81年8月20日起至95年4月7日止，至少即有十
    億七千五百八十二萬四千四百零六元。至於被告戊○○、己
    ○○二人於本院上訴審審理時，對於本院提示上開收受存款
    統計表，雖改口分別表示不實在、我不了解云云（見本院上
    訴審卷二第63頁），經核應屬卸責之詞，並無礙於上開事實
    之認定。
(二)另被告等因無力繼續經營收受存款業務，而委由林德昇律師
    事務所在九十五年五月中旬辦理債權登記，當時登記之債權
    總額達六億九千九百四十一萬一千二百九十五元，業據謝耿
    銘律師供述在卷（見調查站卷第38、39頁），並有債權申報
    書及借用證影本14冊附卷可參。嗣於本件案發後，存款人等
    曾在96年1月間召開債權人會議，其後並委任葉榮棠律師處
    理債務清償事宜，將被告二人及其他家族成員提供之財產變
    賣後所得價金依債權比例分配予債權人；已申報債權之債權
    人經彙整後共有626人，申報債權總額為七億多元，申報之
    債務人包括己○○、戊○○、盧啟煌，均是以借用證上列名
    者為債務人；迄今已分配兩次，第一次分配金額為七千一百
    四十九萬九千零二十元，第二次分配金額為六千五百四十一
    萬二千八百零四元，尚有三十九筆不動產未變價分配等情，
    業據證人葉榮棠律師於原審審理中證述明確（見原審卷二第
    54 至58頁）；並有其提出之債權人清冊（第一次分配表96
    年8月11日）、債權人清冊（第二次分配表97年4月19日）、
    土地價金彙總表、尚未出售不動產明細表等件（見原審卷二
    第94至168頁），以及被告戊○○陳報之債權人清冊、委任
    律師函及同意書、96年1月1日債權人會議紀錄、委託契約書
    （見原審卷附被告戊○○97年5月13日陳報狀附件）在卷可
    稽。前述兩次分配之金額，合計即達一億三千六百九十一萬
    一千八百二十四元，約為已申報債權總額之一成九。依此計
    算，可知債權人已申報之債權總額約為七億二千餘萬元，扣
    除前述已分配清償之一億三千餘萬元後，尚有五億八千餘萬
    元迄未清償。
(三)此外，被告二人並稱盧啟煌94年4月去世後，渠等即積極籌
    措資金以償還存款人，至95年5月本件案發時止，已先行償
    還二億三千六百九十六萬七千零七十七元予債權人（見原審
    卷一第79至94頁之返還借款統計表暨太保市農會支票存根）
    。以前述被告等供稱已先行償還之二億三千餘萬元，加計債
    權人未獲清償而於案發後申報之債權七億二千餘萬元，總額
    亦近十億元，與前揭扣案借用證計算之金額亦大致相近。至
    於被告之辯護人雖又聲請將本件全卷資料送交會計師公會，
    囑託鑑定被告於93年2月4日以後有無收受存款之行為暨其金
    額若干云云，然上開事項洵屬事實認定問題，且被告行為終
    了之日（95年5月2日）顯然係在93年2月4日以後，上開聲請
    鑑定自無必要。
四、被告二人其等之犯罪所得顯未逾一億元。
    按：除法律另有規定者外，非銀行不得經營收受存款、受託
    經理信託資金、公眾財產或辦理國內外匯兌業務，銀行法第
    29條第1項定有明文。而民國93年2月4日修正公布之銀行法
    第125條第1項規定：違反第二十九條第一項規定者，處三年
    以上十年以下有期徒刑，得併科一千萬元以上二億元以下罰
    金。其犯罪所得達一億元以上者，處七年以上有期徒刑，得
    併科二千五百萬元以上五億元以下罰金。其後段之規定，係
    以犯罪所得之金額為刑度加重之要件。所謂「犯罪所得」，
    包括因犯罪直接取得之財物或財產上利益、因犯罪取得之報
    酬、前述變得之物或財產上利益等。故行為人於實行犯罪行
    為過程中所收取之他人財物，如依法律規定或契約約定仍須
    返還者，即非本條項後段所謂之犯罪所得；非銀行而經營收
    受存款、受託經理信託資金、公眾財產或辦理國內外匯兌業
    務者，其所取得他人之存款、信託資金、公眾財產或匯兌之
    款項，依其約定或業務之性質，均須返還或交付他人，自難
    逕認係其犯罪所得。至於收受存款，依銀行法第五條之一規
    定，係指向不特定多數人收受款項或吸收資金，並約定返還
    本金或給付相當或高於本金之行為而言。換言之，必其取得
    款項、吸收資金，係出於合法之方法，但因經營收受存款業
    務未經依法核准、許可者，始足成立非銀行不得經營收受存
    款業務罪，經營收受存款業務所收取之款項或資金，既須依
    約定返還本金或給付高於本金予他人，應無前述之犯罪所得
    可言。從而，非銀行如僅違法經營收受存款業務，固仍應成
    立銀行法第一百二十五條第一項前段之罪，但無依同條項後
    段加重刑度之餘地，此乃該罪犯罪性質之特性使然（參照最
    高法院98年台上字第2685號判決意旨）。
    本件被告等違反銀行法規定之經營收受存款業務，如前述，
    既須依約定返還本金或給付高於本金予他人，應無前述之犯
    罪所得可言，僅應成立銀行法第125條第1項前段之罪，而無
    後段之適用。
五、綜上，足證被告二人確係長期向不特定多數人收取存款並給
    付高於本金之款項，而經營收受存款業務，且其等之犯罪所
    得顯未逾一億元之事實，應堪認定。本件事證明確，應予依
    法論科。
參、論罪科刑：
一、按依最高法院九十五年度第八次及九十五年度第二十一次刑
  (一)事庭會議決議意旨，甲受有期徒刑之執行完畢，於五年內之
    九十五年一月間故意再犯有期徒刑以上之罪，無論依修正前
    刑法第四十七條或修正後第四十七條第一項之規定均構成累
    犯，即無有利或不利之情形，於刑法修正施行後法院為裁判
    時，無庸為新、舊法之比較。個案如有其他應依刑法第二條
    第一項之規定為新、舊法之比較情形時，依綜其全部罪刑之
    結果而為比較後，整體適用法律。（最高法院97年度第2次
    刑事庭會議決議意旨參照）。經查被告行為後，刑法第28條
    業於民國94年2月2日修正，並自民國95年7月1日施行；將原
    先之「二人以上共同實施犯罪之行為者，皆為正犯」之規定
    ，修正為「二人以上共同實行犯罪之行為者，皆為正犯」，
    ，茲審酌被告之行為無論依新法或舊法之規定，均屬共同正
    犯，即無有利或不利之情形，則揆諸前揭決議意旨，於刑法
    修正施行後法院為裁判時，無庸為新、舊法之比較，合先敘
    明。
  (二)非銀行之公司經營收受存款業務行為，當其結束吸收存款業
    務之前，仍在其犯罪行為繼續實施之中，其間法律縱有變更
    ，但其行為既繼續實施至新法施行之後，自應一律適用新法
    處斷，不發生所謂行為後新舊法律變更之比較適用問題（最
    高法院81年台上字第900號判決意旨參照）。是銀行法第125
    條第1項之刑罰規定雖曾於74年5月20日、78年7 月17日、89
    年11月1日、93年2月4日數度修正，將違反銀行法第29條第1
    項規定者之法定刑度由64年初始制訂時之「五年以下有期徒
    刑、拘役或科或併科七千元以下罰金」，逐步提高至「三年
    以上十年以下有期徒刑，得併科新臺幣一千萬元以上二億元
    以下罰金」，惟本件被告二人之犯罪行為既至95年5月2日終
    了，即應逕行適用93年2月4日修正公布後之銀行法第125條
    第1項前段規定處斷。
二、
  (一)除法律另有規定者外，非銀行不得經營收受存款、受託經理
    信託資金、公眾財產或辦理國內外匯兌業務。銀行法第29條
    第1項定有明文，乃被告二人竟為之，核被告二人所為，均
    係違反銀行法第29條第1項之除法律另有規定者外，非銀行
    不得經營收受存款業務之規定，且如前述其等之犯罪所得未
    達一億元以上，應依同法第125條第1項前段之規定處罰，公
    訴意旨認應依同法第125條第1項後段之規定處罰，容有未洽
    ，起訴法條應予變更。
  (二)又刑事法若干犯罪行為態樣，本質上原具有反覆、延續實行
    之特徵，立法時既予特別歸類，定為犯罪構成要件之行為要
    素，則行為人基於概括犯意，在密切接近之一定時、地持續
    實行之複次行為，倘依社會通念，於客觀上認為符合一個反
    覆、延續性之行為觀念者，於刑法評價上，即應僅成立一罪
    ，學理上所稱「集合犯」之職業性、營業性或收集性等具有
    重複特質之犯罪均屬之，例如經營、從事業務、收集、販賣
    、製造、散布等行為概念者是（96年度台上字第172號判決
    意旨參照）；而銀行法第29條所謂業務，即係指以反覆實行
    同種類之行為為目的之社會活動，本身即含有連續性，縱先
    後已有多次實行同種類之行為，其各次行為，仍為其業務之
    一部，而無連續犯適用之餘地（最高法院90年度台上字第
    2265號判決、92年度台上字第4200號判決、93年度台上字第
    2588號判決意旨參照）。被告二人係基於概括犯意，於事實
    欄所載之期間反覆經營收受存款業務，依前揭說明，應認屬
    集合犯，各僅論以一罪。
三、被告二人相互間就前揭全部犯行，以及被告二人與盧啟煌間
    就94年4月盧啟煌死亡前之犯行，均有犯意聯絡及行為分擔
    ，皆為共同正犯。
    又被告二人及盧啟煌雖係於新大同糧食工廠之營業處所經營
    收受存款業務，惟均係以個人之名義收受不特定多數人寄存
    之款項，而非以法人（即新大同糧食工廠）之名義為之，故
    亦不生銀行法第125條第3項法人犯違法收受存款罪者，處罰
    其行為負責人之問題，附此敘明。
四、又查，刑法第59條係關於裁判上減輕之規定，必於審酌一切
    之犯罪情狀，在客觀上顯然足以引起一般同情，認為縱予宣
    告法定最低刑度猶嫌過重者，始有其適用（最高法院38年台
    上字第16號、45年台上字第1165號、51年台上字第899號判
    例參照）。被告戊○○固罹有疾病，且非本件犯罪之主導者
    ，復於犯後坦承犯行，惟本件犯罪時間甚長、受害者眾多，
    被害金額高達數億元，且被害者多係務農或做工維生，寄存
    於被告兄弟之處者，均係辛苦賺得之血汗錢，被告戊○○應
    知其等非專業之金融機構，資金結構並不健全，極可能因調
    度失衡而無力返還鉅額存款，卻仍長期依盧啟煌等之指示，
    持續收取不特定多數人之存款，供作家族投資、置產、選舉
    之用，經審酌上開一切情狀後，認被告戊○○所為本件犯行
    客觀上尚難引起一般同情，而無明顯可憫恕之情狀，自不得
    依刑法第五十九條予以酌減。被告戊○○上訴主張應適用刑
    法第59條之規定酌減云云，委無足採。
肆、撤銷改判之理由
一、原審以被告被訴違反銀行法犯行罪証明確，因予論罪科刑，
    固非無見。但查，本案被告二人之犯罪所得如前述，顯未逾
    一億元，而與銀行法第125條第1項後段之構成要件未符，原
    審認被告二人係犯銀行法第125條第1項後段之罪而論處罪刑
    ，尚有未符。
二、檢察官以第一審量刑過輕為理由提起上訴，被告己○○上訴
    否認犯罪，被告盧啟佑上訴指摘原判決量刑過重，並主張應
    適用刑法第59條之規定酌減其刑，雖均為無理由，惟原判決
    既有上開可議之處，自屬無可維持，應由本院將原判決予以
    撤銷改判。爰審酌(一)被告二人之智識程度、生活狀況及素行
    ：被告戊○○為初中畢業，目前在梨山務農、與太太同住、
    患有暈眩症等疾病，前無刑事犯罪紀錄；被告己○○為高工
    畢業，務農維生、與太太同住，亦無刑事犯罪紀錄；(二)被告
    二人為本件犯行之分工程度：被告二人均非規劃、主導本件
    犯行者，被告戊○○於共犯盧啟煌死亡前，係依盧啟煌之指
    示長期負責處理收受存款、開立借用證等事務性工作；被告
    己○○雖較少經手前開事務性工作，惟為取得選舉經費等一
    己所需資金，而長期與盧啟煌等共同違法經營收受存款業務
    ，藉由曾擔任地方民意代表及首長等公職，較易取得存款人
    信賴，而授權共犯即盧啟煌、共同被告戊○○等以其名義簽
    發鉅額之借用證，涉案程度非輕；(三)犯罪所生危害：被告二
    人與盧啟煌長期向不特定多數人收取存款供為家族選舉、投
    資之用，所收受之款項高達數億元，受害者達數百人，且多
    為農民，畢生積蓄幾因被告等之犯行而付之一炬，所受損失
    至鉅，亦影響國家金融秩序及社會安定，危害非輕；(四)犯後
    態度：被告二人於案發後已提供名下財產變賣後委由律師處
    理清償債務事宜，針對已辦理登記之債權部分，迄今已清償
    約佔債權總額一成九之欠款，且被告戊○○於審理中為認罪
    之表示，已見悔意等一切情狀，分別量處如主文第2項所示
    之刑。
三、扣案如附表一所示之借用證、借用證存根以及借款付息明細
    ，其中編號1.至3.之借用證及借用證存根，原雖係存款人之
    存款憑證，惟因到期換單作廢，已交還被告等保存於新大同
    糧食工廠，非屬債權人所有，換單後之新借用證始由債權人
    各自保存；至於附表一編號4.、5.之借款付息明細，係被告
    戊○○按日依存款收支及付息情形逐筆記帳後，交由盧啟煌
    等查閱核對而製作者；附表一編號6.至8.之各年度存款付息
    明細，則係由盧啟煌及被告等於每筆存款完成換單後，依借
    用證存根聯先後於不同年度製作，作為經營收受存款業務之
    紀錄者，業據被告戊○○證述在卷（見調查站卷第2至3頁）
    ；上述扣案物被告二人雖均供稱為共犯盧啟煌所有（見原審
    卷二第73、74頁），惟其中盧啟煌過世後始製作之部分，應
    屬被告二人所有；該等扣案物既係被告二人或共犯盧啟煌所
    有，供本件犯罪所用之物，爰依刑法第38條第1項第2款併予
    宣告沒收。至其餘扣案如附表二所示之物，其中編號1.、3.
    、6.、7.尚無證據足證係被告等所有供本件犯罪所用之物；
    另編號2.、4.、5.部分，分係盧啟煌之女盧美鈴依盧啟煌生
    前製作之借款付息明細表彙整之紀錄，以及盧啟煌、己○○
    等為供生意往來、收取存款及親友間資金調度等所使用之帳
    戶資料，業據被告戊○○供述在卷（見調查站卷第3頁），
    固可為被告等犯罪之佐證，惟尚非直接供本件犯罪所用之物
    ，亦非違禁物，爰均不予宣告沒收。
伍、不另為無罪諭知部分：
一、公訴意旨雖認被告二人在新大同糧食工廠經營收受存款業務
    之時間，係迄至95年6月止。惟按犯罪事實應依證據認定之
    ，無證據不得認定犯罪事實；不能證明被告犯罪者，應諭知
    無罪之判決，刑事訴訟法第154條第2項、第301條第1項分別
    定有明文。次按認定不利於被告之事實，須依積極證據，苟
    積極證據不足為不利於被告事實之認定時，即應為有利於被
    告之認定，更不必有何有利之證據。
二、依被告戊○○之供述，自盧啟煌死後，其等之財務即出現問
    題，偶有延付利息情形，至95年3月即無力支付利息予存款
    人，95年4月即停止收受存款，並委由律師於95年5月辦理債
    權登記（見調查站卷第6頁背面、第8頁）；另由卷附證據觀
    之，扣押物品編號2-1、3-1之借用證中，最後簽發之借用證
    日期為95年4月7日（即附件統計表最後1頁最後一筆，借用
    證編號57534，債權人為侯寶山，金額為一萬元）；另依債
    權申報書所載，被告等最後簽發之借用證係前述95年5月2日
    存款人為蕭宏吉、金額為二十七萬元之借用證（借用證編號
    為57516，見債權申報書第11冊，債權人編號第523號）。而
    各債權人係於95年5月10日起即陸續申報債權，有債權申報
    書及借用證影本14冊附卷可稽。堪認被告二人所為本件違法
    經營收受存款業務之犯行係迄至95年5月2日止。
三、又卷附債權申報書中雖有乙筆債權人郭延平於95年5月14日
    持同日開立之借用證申報債權金額661,830元之紀錄（見債
    權申報書第13冊，債權人編號627），惟扣案借用證中並無
    郭延平曾辦理存款之紀錄，故前揭95年5月14日開立之借用
    證應非換單，且斯時被告等已對外公告無力清償欠款而委由
    律師辦理債權登記，他人應無可能再持現金前往存款，且上
    開借用證上特別註記「稻谷金」，堪認該筆款項應非存款，
    諒係被告二人因生意往來等因素另行積欠之款項。是本件並
    無積極證據足認被告二人於95年5月2日之後仍有違法經營收
    受存款業務之行為，公訴意旨認被告二人之犯行持續至95年
    6月間止，即屬無據，原應為無罪之諭知，惟此部分既與本
    院上開認定有罪之64年至95年5月2日違法經營收受存款業務
    部分，有集合犯之包括一罪關係，爰不另為無罪之諭知。
陸、論罪法條
一、應依刑事訴訟法第369條第1項前段、第364條、第299條第1
    項前段、第300條。
二、銀行法第125條第1項前段。
三、修正後刑法第11條前段、第28條、第38條第1項第2款。
本案經檢察官羅清溪到庭執行職務。
中    華    民    國    99    年    8     月    10    日
                  刑事第四庭    審判長法  官  吳志誠
                                      法  官  彭喜有
                                      法  官  羅心芳
以上正本證明與原本無異。
如不服本判決應於收受送達後10日內向本院提出上訴書狀，其未
敘述上訴理由者，並得於提起上訴後10日內向本院補提理由書（
均須按他造當事人之人數附繕本）「切勿逕送上級法院」。
                                      書記官  蔡振豐
中    華    民    國    99    年    8     月    10    日
附錄：本判決論罪科刑條文
銀行法第125條：
違反第 29 條第 1 項規定者，處 3 年以上 10 年以下有期徒刑
，得併科新臺幣 1 千萬元以上 2 億元以下罰金。
附表一
┌──┬────────────┬───┬────────┐
│編號│     品      名         │數 量 │   備    註     │
├──┼────────────┼───┼────────┤
│ 1. │借用證                  │15冊  │扣押物品編號2-1 │
├──┼────────────┼───┼────────┤
│ 2. │借用證存根              │105本 │扣押物品編號2-2 │
├──┼────────────┼───┼────────┤
│ 3. │王明月等人借用證        │1冊   │扣押物品編號3-1 │
├──┼────────────┼───┼────────┤
│ 4. │借款付息明細            │77本  │扣押物品編號2-4 │
├──┼────────────┼───┼────────┤
│ 5. │借款付息明細            │1冊   │扣押物品編號3-2 │
├──┼────────────┼───┼────────┤
│ 6. │89年起借款付息明細(2)   │1冊   │扣押物品編號3-3 │
├──┼────────────┼───┼────────┤
│ 7. │91年起借款付息明細(3)   │1冊   │扣押物品編號3-4 │
├──┼────────────┼───┼────────┤
│ 8. │94年起借款付息明細(4)   │1冊   │扣押物品編號3-5 │
└──┴────────────┴───┴────────┘
附表二
┌──┬────────────┬───┬────────┐
│編號│     品      名         │數 量 │   備    註     │
├──┼────────────┼───┼────────┤
│ 1. │太保市農會支票存根      │24本  │扣押物品編號2-3 │
├──┼────────────┼───┼────────┤
│ 2. │債權登記名冊            │1冊   │扣押物品編號2-5 │
├──┼────────────┼───┼────────┤
│ 3. │太保市農會存款送款簿存根│15本  │扣押物品編號2-6 │
├──┼────────────┼───┼────────┤
│ 4. │盧啟煌太保市農會南新分部│17本  │扣押物品編號3-6 │
│    │存摺                    │      │                │
├──┼────────────┼───┼────────┤
│ 5. │己○○太保市農會南新分部│17本  │扣押物品編號3-7 │
│    │存摺                    │      │                │
├──┼────────────┼───┼────────┤
│ 6. │戊○○太保市農會南新分部│1本   │扣押物品編號3-8 │
│    │存摺                    │      │                │
├──┼────────────┼───┼────────┤
│ 7. │戊○○臺南企銀太保分行存│1本   │扣押物品編號3-9 │
│    │摺                      │      │                │
└──┴────────────┴───┴────────┘
【附件】戊○○、己○○等收受存款統計表
證據出處：扣押物品編號2-1 之借用證15冊、扣押物品編號3-1
          之借用證1 冊（惟少數借用證因作廢收回後，簽章人
          用印處已遭撕除，而無從辨識簽章人為何人）

司法院資訊處製作；財團法人民間司法改革基金會備份。
